【裁判字號】    96,訴,403
【裁判日期】    970812
【裁判案由】    分割共有物
【裁判全文】
臺灣士林地方法院民事判決   96年度訴字第403號
原      告  天○○
            亥○○
            酉○○
            未○○
            戌○○
共      同
訴訟代理人  林文淵律師
複  代理人  丙○○
被      告  申○○
            卯○○
            寅○○
            己○○
            戊○○
前列  二人
共      同
訴訟代理人  地○○
被      告  丑○○
            辰○○
前列  二人
共      同
訴訟代理人  庚○○○
被      告  子○○
法定代理人  鄭秀錦
被      告  辛○○
                        樓
前列四被告
共      同
訴訟代理人  乙○○
被      告  巳○○○
            壬○○
            癸○○
            甲○○○
            午○○○
兼前列五人
共      同
訴訟代理人  丁○○
                        樓
上列當事人間請求分割共有物事件，本院於民國97年7 月29日言
詞辯論終結，判決如下：
    主  文
兩造共有坐落臺北縣淡水鎮○○○段崙頂小段五一之一、五一之
二、五一之三、五一之四地號土地（面積分別為四千三百八十六
平方公尺、二百六十四平方公尺、一千四百五十五平方公尺、二
千九百三十五平方公尺）准予分割為如附圖所示51-1（B） 部分
（面積０點０三六六公頃）由原告天○○、酉○○取得，並依各
二分之一之比例維持共有；如附圖所示51-2（B） 部分（面積０
點０二一六公頃）由原告亥○○取得；如附圖所示51-3（B） 部
分（面積０點０一八二公頃）由原告未○○取得；如附圖所示51
-4（A） 部分（面積０點０三六六公頃）由原告天○○、酉○○
、戌○○取得，並依各三分之一之比例維持共有；如附圖所示51
-1（A） 、51-2（A） 、51-4（B） 部分（面積合計０點一六九
五公頃）由被告卯○○、寅○○、丑○○、辰○○、子○○、己○○、戊○○、辛○○取得，並依被告子○○、辛○○各十分之
二，被告卯○○、寅○○、丑○○、辰○○、戊○○、己○○各
十分之一之比例維持共有；如附圖所示51-1（C） 部分（面積０
點一四五三公頃）由被告丁○○、巳○○○、壬○○、癸○○、
甲○○○、午○○○取得，並依被告丁○○二分之一、被告巳○○○、壬○○、癸○○、甲○○○、午○○○各十分之一之比例
維持共有；如附圖所示51-1（D） 、51-3（A） 、51-4（C） 部
分（面積合計０點四七六二公頃）由被告申○○取得。
訴訟費用由原告負擔十分之三，被告申○○負擔十分之五，被告
卯○○、寅○○、丑○○、辰○○、子○○、己○○、戊○○、
辛○○負擔十分之一，被告丁○○、巳○○○、壬○○、癸○○
、甲○○○、午○○○負擔十分之一。
    事實及理由
一、本件被告卯○○、寅○○經合法通知，未於言詞辯論期日到
    場，被告子○○、己○○、戊○○經合法通知，未於最後言
    詞辯論期日到場；核無民事訴訟法第386 條所列各款情形，
    爰依原告之聲請，由其一造辯論而為判決。
二、原告起訴主張：坐落臺北縣淡水鎮○○○段崙頂小段51-1、
    51-2、51-3、51-4地號土地（下稱為系爭土地）為兩造所共
    有，且兩造就系爭土地並未訂有不能分割之契約，依系爭土
    地之使用目的亦非不能分割。而被告申○○前於民國96年1
    月15日向臺北縣政府不動產糾紛調處委員會就系爭土地分割
    申請調處所為調處結果，確有偏失。原告不服該調處結果，
    爰依民法第823 條之規定訴請裁判分割。又系爭土地4 筆，
    兩造已同意合併分割，且原告天○○、亥○○、酉○○、戌
    ○○、未○○5 人（下稱原告等5 人）間，被告卯○○、寅
    ○○、丑○○、辰○○、子○○、己○○、戊○○、辛○○
    8 人（下稱被告卯○○等8 人）間，以及被告丁○○、巳○○○、壬○○、癸○○、甲○○○、午○○○（下稱被告丁○○等6 人）間，於分割後各維持共有，亦為兩造所同意。
    至於分割後由有親屬關係之當事人取得之土地，應相連一體
    ，以符合經濟效用等語；並聲明：請准將兩造共有系爭土地
    分割如附件一所示。
三、被告就系爭土地分割意見如下：
  (一)被告卯○○等8 人係以：伊等同意將系爭土地合併分割，且
    於分割後仍維持共有，並請求分割如附件二所示；被告辛○○、丑○○、辰○○並同意以如附圖所示分割方案進行分割
    等語。
  (二)被告申○○、被告丁○○等6 人則稱：同意系爭土地合併分
    割，被告丁○○等6 人並同意分割後維持共有，同意以如附
    圖所示分割方案進行分割，。
四、經查，系爭51-1地號土地為原告天○○、亥○○、酉○○與
    被告共有；系爭51-2地號土地為原告亥○○與被告共有；系
    爭51-3土地為原告未○○與被告申○○、被告卯○○等8 人
    共有；系爭51-4地號土地為原告天○○、酉○○、戌○○與
    被告申○○、被告卯○○等8 人共有；渠等各人所有權之權
    利範圍如附表所示。而兩造曾就系爭土地之分割，於96年1
    月15日經臺北縣政府調處，惟原告不服調處結果，因而提起
    本訴請求判決分割。又兩造均同意將系爭土地4 筆進行合併
    分割；並同意分割後，由原告等5 人就分得部分保持共同，
    被告卯○○等8 人就分得部分保持共有，被告丁○○等6 人
    就分得部分保持共有各節，已為兩造所不爭執（見本院97年
    5 月27日、7 月29日言詞辯論筆錄及卷附被告卯○○等8 人
    96年5 月9 日答辯狀），並有臺北縣政府不動產糾紛調處紀
    錄表影本、系爭土地登記謄本在卷可稽，應與事實相符。
五、按各共有人，得隨時請求分割共有物，但因物之使用目的不
    能分割或契約訂有不能分割之期限者，不在此限，民法第82
    3 條第1 項定有明文。經查：兩造間就系爭土地未訂有不能
    分割之契約並不爭執，且依系爭土地之使用目的亦非不能分
    割；而兩造間對系爭土地之分割方法既未能達成協議，是原
    告據以提起本訴，請求分割系爭土地，即無不合，應予准許
    。
六、次按，共有物之分割，依共有人協議之方法行之；又分割之
    方法，不能協議決定者，法院得因任何共有人之聲請，以原
    物分配予各共有人或變賣共有物以價金分配於各共有人，民
    法第823 條第1 項、第824 條第1 項、第2 項第1 款、第2
    款分別定有明文。又按，共有物分割方法，法院應斟酌當事
    人之聲明，共有物之性質，經濟效用及全體共有人之利益等
    公平決之，不受當事人主張之拘束，最高法院69年度台上字
    第3100號判決可資參照。再按，分割共有物，以消滅共有關
    係為目的，法院裁判分割共有土地時，除因該土地內部分土
    地之使用目的不能分割（如為道路）或部分共有人仍願維持
    其共有關係，應就該部分土地不予分割或准該部分共有人成
    立新共有關係外，應將土地分配於各共有人單獨所有（最高
    法院69年度台上字第1831號判例意旨參照）。經核，如前所
    述，兩造就系爭土地4 筆已同意合併分割；原告等5 人間、
    被告丁○○等6 人間及被告卯○○等8 人間，並均同意於分
    割後維持共有。而就系爭土地如何分割，經會同兩造及地政
    人員至現場勘驗系爭土地使用情形、坐落位置、臨路狀況及
    綜合兩造就分割之意見後，已擬具方案囑託臺北縣淡水地政
    事務所測量並二次繪製土地複丈成果圖在卷。本院審酌由臺
    北縣淡水地政事務所製作97年4 月24日土地複丈成果圖方案
    二即如附圖所示分割方案，已經原告等5 人、被告申○○、
    被告丁○○等6 人，被告辛○○、丑○○、辰○○表示同意
    ，且無違背法律規定之情事，復已兼顧依系爭土地所坐落位
    置臨路遠近分配之公平均衡原則、及使共有人分得土地得以
    保持相連及完整性之經濟效益原則，而認該分割方案確屬公
    平可採。爰判決系爭土地應以如附圖所示分割方案即如主文
    所示之分割方式進行分割。
七、末查，分割共有物乃具非訟事件之性質，本院斟酌何種分割
    方法較能增進共有物之經濟效益，並兼顧兩造之利益，以決
    定適當之分割方法，不因何造起訴而有不同。是原告請求分
    割之訴雖有理由，然審酌共有人就系爭土地權利範圍之比例
    及各人所為訴訟行為之必要性各節，認應由原告及被告依比
    例負擔如主文第二項所示。
八、據上論結，本件原告之訴為有理由，依民事訴訟法第385 條
    第1 項前段、第78條、第81條第2 款、第85條第1 項判決如
    主文。
中    華    民    國    97    年    8     月    12    日
                  民事第二庭  法  官  李瑜娟
以上正本證明與原本無異。
如對本判決上訴，應於判決送達後20日內向本院提出上訴狀。
中    華    民    國    97    年    8     月    18    日
                              書記官  李秀蘊


司法院資訊處製作；財團法人民間司法改革基金會備份。
